ACORDAO-COMPLETO-2318968

ACÓRDÃO 2724/2019 ATA 11/2019 - SEGUNDA CÂMARA

VISTOS, relatados e discutidos estes autos de tomada de contas especial instaurada pelo Ministério do Turismo contra a Federação Brasileira de Convention & Visitors Bureaux - FBC&VB, o Sr. João Luiz dos Santos Moreira e o Sr. Paulo Cesar Boechat Lemos da Silva, respectivamente ex-Presidente e ex-Vice-presidente da referida entidade, 
ACORDAM os Ministros do Tribunal de Contas da União, reunidos em sessão de Segunda Câmara, ante as razões expostas pelo Relator, em:
9.1. com fundamento nos arts. 1º, inciso I, 16, inciso III, alínea "c", da Lei 8.443/1992, c/c os arts. 19 e 23, inciso III, da mesma Lei, e com arts. 1º, inciso I, 209, inciso III, 210 e 214, inciso III, do Regimento Interno, julgar irregulares as contas da Federação Brasileira de Convention & Visitors Bureaux (CNPJ 03.487.391/0001-09) , do Sr. João Luiz dos Santos Moreira (CPF XXX.061.890-XX) , do Sr. Paulo César Boëchat Lemos da Silva (CPF XXX.717.016-XX) e do Sr. Elydio Santoro de Barros (CPF XXX.114.337-XX) , e condená-los, em solidariedade, ao pagamento das quantias a seguir especificadas, com a fixação do prazo de quinze dias, a contar das notificações, para comprovarem, perante o Tribunal (art. 214, inciso III, alínea "a", do Regimento Interno) , o recolhimento da dívida aos cofres do Tesouro Nacional, atualizada monetariamente e acrescida dos juros de mora, calculados a partir das datas discriminadas, até a data do recolhimento, na forma prevista na legislação em vigor;
	VALOR ORIGINAL (R$) 
	DATA DA OCORRÊNCIA

	200.000,00
	1º/4/2008

	133.000,00
	2/4/2008

9.2. aplicar, individualmente, aos Srs. João Luiz dos Santos Moreira, Paulo César Boëchat Lemos da Silva  e Elydio Santoro de Barros, bem como à Federação Brasileira de Convention & Visitors Bureaux a multa prevista no art. 57 da Lei 8.443/1992 c/c o art. 267 do Regimento Interno do TCU, no valor de R$ 30.000,00 (trinta mil reais) , fixando-lhes o prazo de 15 (quinze) dias, a contar da notificação, para comprovarem, perante o Tribunal (art. 214, inciso III, alínea "a", do Regimento Interno) , o recolhimento da dívida aos cofres do Tesouro Nacional, atualizada monetariamente desde a data do presente acórdão até a do efetivo recolhimento, se for paga após o vencimento, na forma da legislação em vigor;
9.3. autorizar, desde logo, nos termos do art. 28, inciso II, da Lei 8.443/1992, a cobrança judicial da dívida, caso não atendidas as notificações;
9.4. autorizar, desde já, caso venha a ser solicitado pelos responsáveis, o parcelamento das dívidas em até 36 parcelas mensais e consecutivas, nos termos do art. 26 da Lei 8.443/1992 c/c o art. 217 do Regimento Interno, esclarecendo aos responsáveis que a falta de pagamento de qualquer parcela importará no vencimento antecipado do saldo devedor (art. 217, § 2º, do RI/TCU) , sem prejuízo das demais medidas legais;
9.5. dar ciência desta deliberação ao Procurador-Chefe da Procuradoria da República no Distrito Federal, nos termos do § 3º do art. 16 da Lei 8.443/1992 c/c o § 7º do art. 209 do Regimento Interno do TCU, bem como ao Ministério do Turismo e aos responsáveis.

Tomada de contas especial instaurada  em razão da impugnação total das despesas de convênio  que teve por objeto incentivar o turismo mediante o apoio à realização do projeto "Wonder Amazon  Amazônia a Maior Maravilha da natureza".

Segunda Câmara

Ministério do Turismo (vinculador).

3. Responsáveis: Elydio Santoro de Barros (XXX.114.337-XX); Federação Brasileira de Convention & Visitors Bureaux (03.487.391/0001-09); João Luiz dos Santos Moreira (XXX.061.890-XX); Paulo Cesar Boechat Lemos da Silva (XXX.717.016-XX).

13.1. Ministros presentes: Ana Arraes (Presidente), Augusto Nardes (Relator), Aroldo Cedraz e Raimundo Carreiro.
13.2. Ministros-Substitutos presentes: Marcos Bemquerer Costa e André Luís de Carvalho.

ACORDAO-COMPLETO-2489022

Acórdão de Relação 302/2022 - Segunda Câmara

Acórdão de Relação

ACORDAO-COMPLETO-2410633

Acórdão 6359/2020 - Segunda Câmara

ACORDAO-COMPLETO-2436420

Acórdão de Relação 11386/2020 - Segunda Câmara

AUGUSTO NARDES

Adoto como relatório a instrução elaborada no âmbito da Secretaria de Controle Externo no estado de Santa Catarina (Secex/SC) , acostada à peça 55, com a qual se manifestaram de acordo os dirigentes da unidade técnica e o Ministério Público junto ao TCU (peças 56 a 58) :
"INTRODUÇÃO
1. Cuidam os autos de tomada de contas especial instaurada pelo Ministério do Turismo em desfavor da Federação Brasileira de Convention & Visitors Bureaux (FBC&VB) , de seu presidente, Sr. João Luiz dos Santos Moreira, e de seu vice-presidente, Paulo Cesar Boëchat Lemos da Silva, em razão da impugnação total das despesas do Convênio MTur 950/2007 (Siafi 622363) que teve por objeto incentivar o turismo mediante o apoio à realização do projeto 'Wonder Amazon - Amazônia a Maior Maravilha da natureza' (peça 1, p. 37) .
HISTÓRICO 
2. Conforme disposto na cláusula quarta do termo de convênio, foram previstos R$ 368.000,00 para a execução do objeto, dos quais R$ 333.000,00 seriam repassados pelo concedente e R$ 35.000,00 corresponderiam à contrapartida (peça 1, p. 40) . 
3. Os recursos federais foram transferidos em duas parcelas, mediante as ordens bancárias 08OB900257 e 08OB900259, nos valores de R$ 200.000,00 e R$ 133.000,00, emitidas em 1º e 2/4/2008, respectivamente (peça 1, p. 49-50) . 
4. O ajuste vigeu no período de 28/12/2007 até 31/12/2011, conforme cláusula sexta, caput e parágrafo primeiro, do termo de convênio (peça 1, p. 41, 51) e prorrogação pactuada por meio do primeiro termo aditivo (peça 1, p. 73-77) .
5. Em 16/8/2011, o Ministério do Turismo solicitou ao convenente relatório com demonstração do andamento da execução do convênio (peça 1, p. 79-81) . À peça 37, p. 37-99, consta resposta apresentada pela entidade com documentação acostada. Após analisar a documentação e ainda durante a execução do ajuste, o MTur solicitou a entidade convenente documentação comprobatória complementar da regular aplicação dos recursos (peça 37, p. 127-132) , tendo em vistas as ressalvas apontadas no Parecer Técnico de Relatório Parcial de Execução 5/2011, o qual solicitou a apresentação dos seguintes documentos (peça 37, p. 123-125) : 
 a) relatório completo assinado pela empresa responsável pela produção do sítio na internet descrevendo todo o trabalho de criação (descrição técnica, profissionais envolvidos, honorários desses profissionais, custo da hospedagem do sítio e demais informações pertinentes) e manutenção (custo financeiro para esse serviço) ;
 b) documento justificando os motivos pelos quais o sítio foi elaborado fora das expectativas descritas quando da apresentação da proposta;
 c) comprovação de veiculação de peças publicitárias eletrônicas nos sítios do MSN, UOL e Estadão ou justificativa para a falta de execução dessa etapa do plano de trabalho;
 d) relatório assinados pelas empresas contratadas para prestar assessoria jurídica e de imprensa com a descrição detalhada dos serviços prestados ou justificativa para a falta de execução dessas etapas;
 e) relatório com descrição detalhada dos serviços prestados para manutenção da página na internet Wonder Amazon.
6. Em setembro de 2011, mais uma vez foram solicitadas informações sobre o andamento do convênio, cuja resposta encontra-se à peça 37, p. 133-228. Houve nova solicitação no mesmo sentido em dezembro de 2011 (peça 37, p. 230-232) , não existindo, nos autos, informações sobre resposta ao ofício encaminhado.
7. Por meio do Ofício 52/2012DPMKN/SNPTur/MTur, de 2/10/2012, foi solicitada a apresentação da prestação final de contas (peça 1, p. 234-235) . A prestação de contas foi, então, encaminhada ao Ministério do Turismo, constando da peça 37, p. 236-240 e peça 38, p. 1-108. 
8. Análise técnica do Ministério do Turismo concluiu que a prestação de contas não apresentava elementos suficientes que permitissem a emissão de parecer técnico conclusivo a respeito do cumprimento do objeto, razão pela qual foi realizada diligência junto à convenente (peça 38, p. 109 126) . A diligência solicitava comprovação da produção de vídeo, do período em que a página www.wonderamazon.com ficou on-line, da inserção do vídeo na página da web, da veiculação de peças publicitárias eletrônicas, bem como a apresentação de documentos como procedimentos licitatórios e notas fiscais dos prestadores de serviços contratados (peça 38, p. 122-125) . 
9. Sem receber resposta da convenente, o MTur procedeu ao registro de inadimplência efetiva da entidade. A FBC&VB foi notificada para devolver os valores federais repassados. Após ausência de êxito nas notificações pelos Correios, foram convocados por edital para regularizarem pendências relacionadas ao convênio em tela o então presidente e vice-presidente da entidade em razão de irregularidades na prestação de contas (peça 1, p. 121-145) .
10. Ante a falta de manifestação dos responsáveis, a presente tomada de contas especial foi instaurada, cujo relatório do tomador de contas encontra-se à peça 1, p. 161-167, com conclusão pela responsabilização dos Srs. João Luiz dos Santos Moreira e Paulo Cesar Boëchat Lemos da Silva, solidariamente com a Federação Brasileira de Convention & Visitors Bureaux, pelo dano no valor original de R$ 333.000,0.
11. Em consonância com o relatório do tomador de contas, o relatório da CGU concluiu que os responsáveis se encontram solidariamente em débito com a Fazenda Nacional pelo valor original de R$ 333.000,00 (peça 1, p. 189-191) . O certificado de auditoria e o parecer do dirigente do órgão de controle interno concluíram pela irregularidade das presentes contas (peça 1, p. 192-193) . 
12. O Ministro do Turismo atestou haver tomado conhecimento das conclusões constantes do relatório e certificado de auditoria, bem como do parecer conclusivo do dirigente do órgão de controle interno (peça 1, p. 201) .
13. Após instrução inicial e com base na delegação de competência do Ministro-Relator, esta Unidade Técnica realizou a citação da Federação Brasileira de Convention & Visitors Bureaux, do Sr. João Luiz dos Santos Moreira e do Sr. Paulo Cesar Boëchat Lemos da Silva para apresentarem alegações de defesa e/ou recolherem, solidariamente, a quantia integral dos recursos federais repassados (R$ 200.000,00 em 1º/4/2008 e 133.000,00 em 2/4/2008) , em decorrência da impugnação total das despesas do Convênio 950/2007 celebrado entre a primeira responsável e o Ministério do Turismo, em razão da não apresentação de documentação suficiente para sanear as ressalvas técnicas identificadas pelo mencionado órgão repassador dos recursos públicos federais (peças 5, 9-10, 14, 16 17) . Após algumas solicitações de prorrogação de prazo, o Sr. João Luiz dos Santos Moreira apresentou alegações de defesa à peça 15; o Sr. Paulo Cesar Boëchat Lemos da Silva, às peças 18 e 20; e o interventor da convenente, à peça 19.
14. Seguindo encaminhamento conferido a outros processos de tomada de contas especial do MTur que também não apresentavam cópia integral da prestação de contas, esta Secretaria diligenciou aquela pasta ministerial solicitando a apresentação de cópia da prestação de contas do ajuste em tela (peças 32-35) . Em resposta à diligência, o MTur apresentou a documentação solicitada, a qual se encontra às peças 37-38.
15. A seguir encontra-se transcrita a síntese das defesas apresentadas pelos Srs. João Luiz dos Santos Moreira (peça 15) e Paulo Cesar Boëchat Lemos da Silva (peça 18) e pela FBC&VB, a qual foi registrada na instrução de peça 39:
15. O Sr. João Luiz dos Santos Moreira, em sua defesa à peça 15, alega que o seu mandato na diretoria-executiva da FBC&VB encerrou em 31/12/2012, razão pela qual esteve impossibilitado de apresentar documentação complementar, motivo ensejador da presente TCE. Sendo assim, o responsável argumenta ser competência dos atuais gestores a apresentação de qualquer documentação necessária para a avaliação do ajuste (peça 15, p. 1) .
16. De acordo com o responsável, os atuais gestores são detentores da responsabilidade pela gestão da entidade, bem como pela guarda, segurança e integridade da documentação, movimentação bancária e financeira. Portanto, eles devem atender as demandas do Ministério do Turismo, uma vez que o responsável não tem acesso à documentação que pode sanar as ressalvas técnicas (peça 15, p. 1 3) .
17. O responsável alega que sua citação como presidente da entidade é equivocada por não mais ocupar o cargo desde 31/12/2012. Complementarmente, o atual presidente da FBC&VB e seu vice-presidente têm assento no Conselho Nacional de Turismo e que a entidade continua em atividade, a qual, junto à Receita Federal do Brasil possui pedido de crédito tributário por repetição de indébito estimado em cerca de R$ 30 milhões (peça 15, p. 3) .
18. Já o Sr. Paulo Cesar Boëchat Lemos da Silva alega, à peça 18, que não assinou o plano de trabalho e não tinha acesso a deliberações de contratações, fiscalizações e pagamentos dos serviços realizados por meio do ajuste, muito embora tenha assinado o termo de convênio. O responsável argumenta que a condução do ajuste foi de responsabilidade exclusiva do ex-presidente da entidade, Sr. João Luiz dos Santos Moreira juntamente com a área administrativa e financeira, dirigida pelo Gerente Executivo Claubert Pereira de Oliveira e pelo Sr. Elydio Santoro de Barros, vice-presidente administrativo e financeiro, além dos consultores por esses contratados, sendo que o responsável nunca participou efetivamente da administração da FBC&VB (peça 18, p. 1 e peça 20, p. 2-3) .
19. O Sr. Paulo registra que o Ministério do Turismo não lhe encaminhou nenhuma correspondência relativa ao convênio, mas sim à FBC&VB na pessoa do seu ex-presidente e outros gerentes. Era o Sr. Claubert Pereira de Oliveira que respondia ao MTur acerca do ajuste, sendo que foi ele que encaminhou a prestação de contas do convênio em 25/10/2012 (peça 20, p. 3) . 
20. Ante a ausência de resposta da FBC&VB, o MTUR procedeu à citação da entidade por edital, sem, contudo, preliminarmente, encaminhar o comunicado da não aprovação aos endereços residenciais dos dirigentes da entidade (peça 20, p. 4) .
21. Apenas em 14/10/2013 o MTur encaminhou ofício ao responsável solicitando o ressarcimento dos recursos ou a 'apresentação do pedido de reconsideração', ofício encaminhado ao endereço da Federação (peça 20, p. 3-4) . O responsável ainda registra que foi citado por edital no âmbito do MTur, muito embora tenha residência fixa e que só tomou conhecimento do teor das comunicações do MTur ao receber cópia destes autos encaminhadas com sua citação - Ofício 108/2016-TCU-Secex-SC (peça 20, p. 4) .
22. O vice-presidente da entidade alega que figurou como signatário do convênio, mas não atuou como gestor ou responsável. O Sr. Paulo Cesar assevera que considerava que a prestação de contas já havia sido há muito efetuada e que desconhecia a sua não aprovação. 
23. O responsável afirma que, ao tomar conhecimento que seu nome estava sendo utilizado para pagamento das atividades contratadas pelo convênio sem sua autorização, enviou correspondência ao Banco do Brasil proibindo qualquer pagamento e solicitou o cancelamento da senha eletrônica (peça 20, p. 23) , a qual nunca foi utilizada por ele próprio, que a sequer conhecia (peça 18, p. 1) .
24. O Sr. Paulo Cesar B.L. da Silva destaca que o e-mail anexado à sua defesa à peça 20, p. 24, comprova que o Sr. Elydio Santoro de Barros estava utilizando sua senha bancária indevidamente. Também consta da sua defesa, minuta de procuração não assinada pelo responsável, que discorda em dar procuração em seu nome (peça 18, p. 2 e peça 20, p. 22) .
25. O vice-presidente da entidade afirma que os demais associados da FBC&VB pediram afastamento e demissão ao tomarem conhecimento da forma como estava sendo feita a gestão financeira e administrativa daquela Federação (peça 18, p. 2 e peça 20, p. 5) . O mesmo responsável ainda alega que a FBC&VB tem sede em Brasília, sendo que a Secex-SC não seria a Unidade Técnica competente para instrução deste processo.
26. Nesse contexto, em 5/5/2016, o responsável solicita: a) prorrogação de prazo de mais sessenta dias para exercer sua defesa de forma plena, b) seja retirado nome do peticionário do rol de responsáveis do ajuste em tela, tendo em vista que não há provas de que ele tenha praticado qualquer ato de gestão na condução do ajuste; c) seja a ação considerada improcedente; d) seja o processo remetido a Unidade Técnica do Distrito Federal, uma vez que o foro eleito no ajuste foi Brasília/DF.
27. Em resposta ao ofício de citação da FBC&VB, o Sr. Márcio Santiago de Oliveira alega que foi nomeado interventor da entidade em 31/1/2014, sete anos após a celebração do convênio, como integrante da comissão de dissolução da entidade, sendo que a gestão dos Srs. João Luiz dos Santos Moreira e Elydio Santoro de Barros (2010-2013) não foi aprovada pelo conselho fiscal e pela assembleia (peça 19, p. 1-2) .
28. O interventor afirma que está se esforçando para encontrar documentos relacionados ao ajuste em exame e efetuar uma auditoria, sendo que, nos termos do Estatuto da entidade, é responsabilidade do vice-presidente administrativo-financeiro a guarda dos documentos e que os demais associados não respondem solidariamente pelos atos praticados pelos gestores financeiros (peça 19, p. 2) 
29. O interventor alega não ter participado das tratativas entre a entidade e o MTur, da celebração do ajuste e da contratação de consultores para a execução do convênio, tampouco assinou planos trabalho, cheques, Teds ou transferências bancárias. De acordo com o Sr. Márcio Santiago de Oliveira, a condução do convênio era de responsabilidade do Sr. João Luiz dos Santos Moreira juntamente e do Sr. Elydio Santoro de Barros, além dos consultores por esses contratados, como o Sr. Aristides de La Plata Cury da empresa Prisma Business (peça 19, p. 3) .
30. O interventor da entidade ainda argumenta que a FBC&VB não possui recursos para contratar uma auditoria. Semelhantemente ao que foi dito pelo Sr. Paulo Boëchat, é afirmado que os demais associados da FBC&VB pediram afastamento e demissão ao tomarem conhecimento da forma como estava sendo feita a gestão financeira e administrativa daquela Federação (peça 19, p.3) .
31. Nesse contexto é solicitada a exclusão da FBC&VB do rol de devedores do processo e das demais responsabilidades e alegações. Ademais, é solicitada a juntada de novas provas testemunhais ou documentais (peça 19, p. 3-4) .
16. Em análise empreendida à peça 39, concluiu-se não ser possível afastar a responsabilidade dos responsáveis. Porém, a defesa do Sr. Paulo Cesar Boëchat Lemos da Silva e a documentação apresentada apontava a responsabilidade solidária do Sr. Elydio Santoro de Barros, então vice-presidente administrativo-financeiro da entidade.  Por sua vez, a análise da prestação de contas encaminhada pelo MTur demonstrou que aquela pasta ministerial não chegou a proceder à análise financeira da prestação de contas do ajuste em razão de a análise técnica já ter reprovado a prestação de contas (peça 38, p. 146-48) . 
17. Nesse contexto, considerando a inclusão de novo responsável solidário e que houve apresentação de documentação após as citações terem sido expedidas, procedeu-se nova citação de todos os responsáveis arrolados (peças 41-43, 45-46, 48 e 51-52) .
EXAME TÉCNICO
18. Devidamente citados, a FBC&VB e os Srs. João Luiz dos Santos Moreira e Elydio Santoro de Barros apresentaram defesa às peças 47, 49 e 53, respectivamente. Já o Sr. Paulo Cesar Boëchat Lemos da Silva, muito embora tenha recebido a notificação pessoalmente, tendo em vista ter assinado o AR (peça 45) , optou por permanecer silente nesta oportunidade. Contudo, sua defesa às peças 18 e 20 permanece válida.
19. A defesa apresentada pela FBC&VB por meio de seu interventor, à peça 47, apresentou o mesmo teor da anterior (peça 19) . A Federação acrescentou, apenas, relato sobre assembleia ocorrida em 13/1/2013 na qual foi solicitado aos Srs. João Luiz dos Santos Moreira e Elydio Barros a prestação de contas e resolução de todas as pendências da entidade. Com a ausência de suas manifestações, os ex-gestores foram desautorizados a realizar pagamentos da entidade (peça 47, p. 2) . A nova defesa solicita a exclusão de responsabilidade da entidade, enquanto a primeira solicitava fosse o nome do interventor retirado do rol de responsáveis (peça 47, p. 4) .
20. As defesas dos Srs. João Luiz dos Santos Moreira e Elydio Santoro de Barros apresentam o mesmo teor, sendo que a primeira possui dois parágrafos a mais referentes ao cargo ocupado pelo primeiro responsável (peças 49 e 53, respectivamente) . 
21. Os responsáveis reiteram as argumentações apresentadas na defesa anterior do Sr. João Luiz dos Santos Moreira (peça 15) acerca da impossibilidade de apresentar documentação relativa ao Convênio 950/2007 e da imputação de responsabilidade aos atuais dirigentes da entidade. Nesta oportunidade, os responsáveis alegam que além dos atuais gestores, deveriam ser responsabilizados os dirigentes da FBC&VB à época da análise empreendida pelo TCU em 2015 (peça 49, p. 2 e peça 53, p. 2) .
22. Os responsáveis também afirmam que o lapso de tempo entre o fim da vigência do ajuste (2007) e a primeira análise técnica do TCU (2015) implica concluir que vários agentes públicos participaram da análise do convênio, os quais também são responsáveis por suas ações. Nesse sentido, argumentam que não é razoável isentar servidores públicos por perda, desvio, furto ou guarda indevida de prestações de contas. Isso porque, para os responsáveis, o pedido de complementação de documentos deve ter como justificativa o extravio, perda ou desvio dos documentos durante a Operação Voucher (operação da Polícia Federal deflagrada em agosto de 2011, destinada a dissolver possível esquema de desvio de recursos públicos do Ministério do Turismo) (peça 49, p. 2-3 e peça 53, p. 2-3) .
23. Seguindo a defesa anteriormente apresentada pelo Sr. João Luiz, os responsáveis asseveram que a entidade dispõe de recursos financeiros suficientes para o recolhimento do débito e afirmam que a FBC&VB possui créditos por repetição de indébito junto à Secretaria da Receita Federal do Brasil no montante aproximado de R$ 35 milhões (peça 48, p. 2-3) .
24. Os responsáveis consideram que não há nexo causal que demonstre suas responsabilidades, pois não houve da parte deles ação ou inação, culposa ou dolosa. Ademais, os responsáveis alegam que as atividades e responsabilidades descritas no plano de trabalho foram realizadas pela entidade. Dessa forma, só caberia aos gestores atuais e seguintes apresentar documentação complementar e justificativas (peça 49, p. 3 e peça 53, p. 3) .
25. O Sr. João Luiz dos Santos Moreira acrescenta que, durante seu período à frente da entidade, todas as prestações de contas foram apresentadas, seguindo o Plano de Trabalho pactuado, seja em relação a execução financeira como ao cronograma de realização e às prestações de contas parcial e final. Alega, ainda, que o fato de ter sido signatário do ajuste, na condição de titular da entidade, não esgota ou atribui responsabilização, ainda que solidária, tendo em vista que sua posição de responsável pela assinatura do convênio não se mistura com os colaboradores, pessoas e empresas contratadas pela entidade que efetivamente executaram o plano de trabalho (peça 49, p. 2-3) .
26. Acostadas à defesa do Sr. João Luiz encontram-se páginas de um livreto de perguntas e respostas sobre Tomada de Contas Especial elaborado pela CGU que trata de prazos, prescrição e responsabilização (peça 49, p. 4-6) .
27. Passa-se nesta oportunidade à análise das defesas apresentadas.
28.  A defesa da FBC&VB traz poucas informações novas, de forma que a análise empreendida nos itens 46 a 48 da instrução anterior (peça 39) permanece válida:
46. O interventor da FBC&VB apresentou argumentações buscando afastar sua responsabilidade. Porém, deve ser ressaltado que ele não está elencado como responsável no presente processo, mas foram citados para apresentar alegações de defesa os Srs. João Luiz dos Santos Moreira (CPF XXX.061.890-XX) e Paulo Cesar Boëchat Lemos da Silva e a entidade convenente, esta última citada por meio do ofício 137/2016-TCU/Secex-SC, recebido por seu interventor.
47. O interventor da entidade registrou estar buscando documentos relacionados ao ajuste, porém não trouxe aos autos qualquer documentação juntamente com a defesa da entidade. Também é informado possível falta de recursos para realizar uma auditoria, fato não solicitado por esta Corte de Contas.
48. O pedido de exclusão da responsabilidade da FBC&VB não pode ser acatado, tendo em vista que os recursos foram repassados para conta corrente de sua titularidade, permitindo a conclusão, a partir da documentação dos autos, que a entidade se beneficiou dos recursos federais repassados. (peça 39) 
29. Além da análise acima transcrita, vale pontuar algumas observações sobre o aditamento da defesa à peça 47. No que tange à desautorização dos ex-gestores João Luiz dos Santos Moreira e Elydio Santoro de Barros de realizarem pagamentos da entidade, observa-se que se trata de ato ocorrido após o fim da vigência do convênio em exame nestes autos, não tendo relação direta com o processo. Já a solicitação de exclusão de responsabilidade da FBC&VB não pode ser acatada, tendo em vista que a responsabilidade da entidade decorre do Enunciado da Súmula TCU 286: 
A pessoa jurídica de direito privado destinatária de transferências voluntárias de recursos federais feitas com vistas à consecução de uma finalidade pública responde solidariamente com seus administradores pelos danos causados ao erário na aplicação desses recursos.
30. Como as defesas dos Srs. João Luiz dos Santos Moreira e Elydio Santoro de Barros ratificaram a defesa do primeiro responsável apresentada anteriormente, a análise realizada na instrução anterior também permanece apropriada:
33. A solicitação de afastamento da responsabilidade do Sr. João Luiz dos Santos Moreira em razão de estar afastado do cargo de presidente da entidade desde 31/12/2012 não merece prosperar. Além de celebrar o termo de convênio, o ex-presidente da entidade esteve à frente da FBC&VB durante toda a vigência do ajuste, sendo responsável, também, pela condução do convênio. 
34. O gestor deve fornecer todas as provas da regular aplicação dos recursos sob sua responsabilidade, em conformidade com os normativos vigentes e reiterada jurisprudência do TCU. Tal entendimento está fundamentado no art. 70, parágrafo único, da Constituição Federal, bem assim no art. 93 do Decreto-Lei 200/1967 c/c o art. 66 do Decreto 93.872/1986, e está consolidado nesta Corte de Contas conforme se verifica nos Acórdão 1577/2014-TCU-Segunda Câmara, 6.716/2015-TCU-1ª Câmara, 9.254/2015-TCU-2ª Câmara, 9.820/2015-TCU-2ª Câmara e 659/2016-TCU 2ª Câmara.
35. Quanto à argumentação de que os atuais gestores são os responsáveis pela guarda e integridade da documentação, vale destacar que a FBC&VB está sendo citada solidariamente, devendo os atuais gestores apresentar a este Tribunal a documentação acerca do convênio que se encontra disponível e seja útil para comprovar a correta utilização dos recursos públicos repassados.
36. Apesar de buscar excluir sua responsabilidade dos autos, o ex-presidente da entidade não apresentou qualquer documentação apta a comprovar a execução regular do ajuste. Nesse sentido, permanece sua responsabilidade sobre o convênio em exame. (peça 39) 
31. Da mesma forma, o Sr. Elydio Santoro de Barros permaneceu no cargo de vice-presidente de administração e finanças durante todo o período de vigência do convênio. As competências do vice-presidente de administração e finanças previstas no estatuto da entidade demonstram a sua participação na gestão do ajuste por meio da realização de pagamentos:
Art. 25 - Compete ao Vice-presidente de Administração e Finanças:
I - dirigir os trabalhos da tesouraria da FBC&VB, responsabilizando-se pelo guarda e controle de todos os seus bens e valores:
II - zelar pelo cumprimento das obrigações financeiras da FBC&VB e pela exação no manuseio das respectivas contas;
 (...) 
IV - em conjunto com o Diretor Presidente, ou na ausência deste, com um dos demais membros da diretoria executiva assinar cheques e demais compromissos, de qualquer natureza, da FBC&VB; 
 (...) (peça 20, p. 17-18) 
32. Note-se que, juntamente com o presidente da entidade, compete ao vice-presidente de administração e finanças assinar cheques e demais compromissos, de qualquer natureza, da Federação. Não há dúvidas que a assunção de compromissos de qualquer natureza engloba aqueles relacionados ao Convênio MTur 950/2007. Ademais, ao efetuar pagamentos com a senha do Sr. Paulo César Boëchat Lemos da Silva e estando no cargo de vice-presidente de administração e finanças, participou ativamente da gestão dos recursos do convênio.
33. Quanto à solicitação de responsabilização de servidores públicos que analisaram a prestação de contas e que seriam responsáveis por possíveis extravio, perda ou desvio de documentos, verifica-se que, para os responsáveis, o pedido de complementação de documentos decorreu de fatos como os acima citados. Ocorre que não há qualquer menção a perda, extravio ou desvio de documentos nos autos. 
34. A solicitação de complementação de documentos é comum em processos de tomadas de contas especiais e tem por objetivo sanear os autos, abrindo oportunidade para os responsáveis apresentarem novos documentos que permitam concluir pela regularidade na aplicação dos recursos públicos. Vale ainda dizer que os servidores públicos não geriram os recursos repassados à FBC&VB. 
35. Da mesma forma, a gestão atual, caracterizada pela intervenção na entidade, não está sendo responsabilizada neste processo em razão de não ter sido responsável pela aplicação dos recursos repassados por meio do Convênio MTur 950/2007. Depreende-se dos autos que a intervenção ocorreu em 2014 e a vigência do ajuste em exame findou em 31/12/2011.
36. A alegação dos responsáveis de que a entidade teria cerca de R$ 35 milhões em crédito tributário não afasta suas responsabilidades. Contudo, tal informação poderá ser útil em eventual cobrança executiva. Todavia, esses dados podem ser confirmados no caso de ser instaurado processo de cobrança executiva.
37. Em relação à afirmação dos responsáveis que as atividades e responsabilidades descritas no plano de trabalho foram realizadas deve-se destacar que o ex-presidente e ex-vice-presidente de administração e finanças não apresentaram qualquer documentação para comprovar tal fato.
38. Da mesma forma, não pode ser acolhida a argumentação dos responsáveis acerca de inexistência de nexo causal demonstrando suas responsabilidades. Ao gerirem os recursos do convênio sem comprovar a boa e regular aplicação dos recursos transferidos por meio do ajuste, os responsáveis suscitaram, por via de consequência, a ocorrência de dano ao erário. 
39. No que tange à arguição do Sr. João Luiz dos Santos Moreira de que sua assinatura no termo de convênio não esgota ou lhe atribui responsabilidade, convém registrar que, ao assinar o referido termo, o ex-presidente da entidade estava ciente das exigências específicas no tratamento de verbas públicas.
40. Ainda sobre a responsabilização do Sr. Elydio Santoro de Barros, mostra-se salutar transcrever parte da análise efetuada na instrução anterior:
37. O Sr. Paulo Cesar Boëchat Lemos da Silva, por sua vez, afirma que não atuou na gestão dos recursos do convênio, muito embora tenha assinado o termo de ajuste. Para demonstrar tal assertiva, ele juntou aos autos cópia de e-mails trocados que comprovam que o Sr. Elydio Santoro de Barros utilizava sua senha para realizar pagamentos. Igualmente, o responsável apresentou cópia de ofício que teria sido encaminhado ao Banco do Brasil solicitando o cancelamento da senha.
38. Ocorre que o primeiro e-mail demonstra a insatisfação do responsável com o fato de o Sr.  Elydio Santoro de Barros estar utilizando sua senha bancária. Já o último e-mail tem o seguinte teor: 'Informo que após entendimento com o Vice-Presidente Boëchat, continuarei assinado as contas indicadas com 41' (peça 20, p. 24) . O e-mail, de autoria do Sr. Elydio, estava endereçado a Claubert Pereira e tendo o Sr. Paulo Boëchat como destinatário de uma cópia da mensagem.  É possível interpretar que, após acordos, o Sr. Boëchat permitiu a utilização da senha pelo vice-presidente administrativo-financeiro ao menos até outubro de 2010. 
39. Tal compreensão é corroborada pelo fato de que a troca de e-mails ocorreu em 2/7/2009 e o ofício redigido para o Banco do Brasil data de 28/10/2010. Esses fatos permitem considerar a hipótese de que até outubro de 2010 o Sr. Boëchat tinha ciência dos pagamentos que o Sr. Elydio continuava fazendo com sua senha e que, por alguma razão, passou a desaprovar novamente o procedimento apenas no segundo semestre de 2010. (...) (peça 39) 
41. Por sua vez, o Sr. Paulo César Boëchat Lemos da Silva deixou de aditar sua defesa anteriormente apresentada. Assim, e como já ocorrido em relação à FBC&VB e ao Sr. João Luiz dos Santos Moreira, a análise empreendida na instrução anterior permanece válida. Para que a síntese do exame dos autos esteja registrada nesta instrução, convém transcrever parte da análise elaborada em razão da defesa apresentada anteriormente pelo Sr. Paulo César, cujos argumentos não foram ainda levantados nesta instrução:
41. Quanto à falta de comunicações do MTur endereçadas ao responsável, vale destacar que o procedimento adotado por ocasião do exame das prestações de contas é a comunicação direta com a entidade convenente, na pessoa do responsável pela entidade. Por isso as informações eram dirigidas à FBC&VB e/ou ao ex-presidente João Luiz dos Santos Moreira.  Apenas após considerar a responsabilização pessoal do Sr. Boëchat é que o MTur buscou notificá-lo pessoalmente acerca das irregularidades na prestação de contas. 
42. No que tange à argumentação do responsável de que foi indevidamente citado por edital, verifica-se, à peça 38, p. 181-182, despacho com justificativa para citação por edital dos Srs. Paulo Cesar Boëchat Lemos da Silva e João Luiz dos Santos Moreira. Segundo consta do citado documento, os ofícios encaminhados pelos Correios para os dois responsáveis retornaram com a justificativa de que ambos destinatários se mudaram. À peça 38, p. 155-156 há imagem dos envelopes devolvidos com os respectivos carimbos de devolução dos Correios, porém encontram-se ilegíveis.
43. Caso houvesse transcorrido mais de dez anos entre a data provável do dano e a primeira citação do responsável nestes autos, seria necessário verificar a legalidade da notificação por edital do Sr. Paulo Boëchat, por força do art. 6º, inciso II, da IN TCU 71/2012. Contudo, no âmbito desta TCE, o responsável já foi chamado legalmente aos autos dando-se oportunidade para sua ampla defesa e contraditório. Note-se que o ofício de citação é o ato processual que chama o responsável ao processo para apresentar sua defesa antes de que seja proferido qualquer julgamento de mérito do processo, de forma que ele pode apresentar todas as suas argumentações, bem como documentação que entenda necessária para comprovar a regular aplicação dos recursos ou mesmo afastar a sua responsabilidade.
44. Relativamente à argumentação de que esta Unidade Técnica não seria competente para instrução do processo, importa registrar que, no âmbito deste Tribunal, ocorreu uma distribuição de processos com base na Portaria Segecex 27/2015 que incluiu a transferência deste processo à Secex SC. (peça 39) 
42. Os responsáveis não alcançaram o intento de comprovar a correta aplicação dos recursos públicos que lhes foram confiados. Não ficou devidamente demonstrada a regular execução física e financeira do ajuste. Nesta oportunidade, os responsáveis não apresentaram qualquer documentação que pudesse derrubar as irregularidades apontadas nos ofícios citatórios e que dizem respeito à falta de apresentação dos seguintes documentos:
a) procedimentos licitatórios e contratos celebrados com as empresas responsáveis pela elaboração e manutenção da página na internet 'Wonder Amazon'; por sua adaptação para cada país da Amazônia Continental e para o resto do mundo; pela produção de filme comercial de trinta segundos para veiculação com divulgação da página acima citada; pela campanha publicitária; pela assessoria de imprensa e pela assessoria jurídica; b) comprovação do período em que a página da internet ficou on-line, inclusive às páginas adaptadas para os diversos países; c) notas fiscais dos prestadores de serviço contratados; d) documento assinado pela empresa contratada atestando a produção do filme; e) documento assinado pelo convenente atestando o recebimento do filme comercial e sua destinação; f) comprovação da inserção do filme comercial na página da internet; g) documento da agência de publicidade contratada atestando a veiculação das peças publicitárias eletrônicas; h) fotos da página adaptada para cada país da Amazônia Continental; i) documento assinado pelas empresas contratadas atestando a prestação de serviços de assessoria de imprensa por meio de mídia editorial de âmbito regional e nacional e mídia institucional; j) documento assinado pela empresa contratada atestando a prestação de serviços de manutenção da página 'www.wonderamazon.com' para cada país da Amazônia Continental e para o resto do mundo por trinta meses; k) relatório de execução físico-financeira, demonstrativo da execução da receita e despesa, relação de pagamentos; l) extrato da conta corrente específica; m) comprovante de recolhimento de eventual saldo de recursos; e n) comprovação de aplicação da contrapartida no objeto pactuado. (peças 41-43 e 51) 
43. Dessa forma, não há como considerar regular a aplicação dos recursos transferidos no âmbito do Convênio 950/2007 (Siafi 622363) , tampouco afastar a responsabilidade de qualquer dos responsáveis citados. Igualmente, não há como se vislumbrar a boa-fé na conduta dos responsáveis. Quanto a esse aspecto, o Plenário desta Casa sedimentou entendimento de que, quando se trata de processos atinentes ao exercício do controle financeiro da Administração Pública, tais como o que ora se examina, a boa-fé não pode ser presumida, devendo ser demonstrada e comprovada a partir dos elementos que integram os autos.
44. Tal interpretação decorre da compreensão de que, relativamente à fiscalização dos gastos públicos, privilegia-se a inversão do ônus da prova, pois cabe ao gestor comprovar a boa aplicação dos dinheiros e valores públicos sob sua responsabilidade, em decorrência do que dispõem o art. 70, parágrafo único, da Constituição Federal e o art. 93 do Decreto-Lei 200/1967, c/c o art. 66 do Decreto 93.872/1986, o que não ocorreu no presente processo. 
45. Ao não comprovar a correta utilização da integralidade dos recursos federais repassados à FBC&VB os responsáveis afrontaram o art. 93 do Decreto-Lei 200/1967, o art. 66 do Decreto 93.872/1986, assim como itens específicos do termo de convênio (cláusula 3ª, inciso II, alíneas 'a', 'b', 'f' e 'j') ; e arts. 22, 27, 28, 30 da Instrução Normativa 1/1997. 
CONCLUSÃO
46. Em face da análise promovida nos itens 27-45, propõe-se rejeitar as alegações de defesa apresentadas pelos responsáveis, uma vez que não foram suficientes para sanar as irregularidades a eles atribuídas. Ademais, inexistem nos autos elementos que demonstrem a boa-fé dos responsáveis ou a ocorrência de outros excludentes de culpabilidade. Desse modo, suas contas devem, desde logo, ser julgadas irregulares, nos termos do art. 202, § 6º, do Regimento Interno/TCU, procedendo-se à condenação em débito dos responsáveis e à aplicação da multa prevista no art. 57 da Lei 8.443/1992. 
47. Muito embora o extrato da conta corrente específica do ajuste não esteja presente na prestação de contas, é possível observar, às peças 37 e 38, que ao menos até 2009 houve a gestão de recursos. Dessa forma, não há que se falar em prescrição da pretensão punitiva do Tribunal.
INFORMAÇÕES ADICIONAIS
48. Cabe mencionar que, além deste processo, há outras seis TCEs abertas neste Tribunal tendo como um dos responsáveis a Federação Brasileira de Convention & Visitors Bureaux. Com pequenas diferenças, o Sr. João Luiz dos Santos Moreira e o Sr. Paulo César Boëchat Lemos da Silva respondem como responsáveis nos processos da FBC&VB e em outros quinze processos da Confederação Brasileira de Convention & Visitors Bureaux (CBC&VB) . Já o Sr. Elydio Santoro de Barros encontra-se arrolado como responsável nesta TCE e no TC Processo 019.396/2015-5, cuja entidade responsável é a CBC&VB.
49. Em razão de apresentar assunto relacionado, registra-se que se encontra em fase recursal o TC Processo 003.326/2015-2, que trata de tomada de contas especial em face da CBC&VB e dos Srs. João Luiz dos Santos Moreira e Paulo César Boëchat Lemos da Silva, que trata de tomada de contas especial instaurada em razão de impugnação total das despesas, decorrente de irregularidades na execução física do objeto do Convênio 087/2009, Siconv 703052/2009 celebrado com a referida entidade e o MTur, no valor de R$ 2.000.000,00, tendo por objeto incentivar o turismo por meio do apoio ao projeto intitulado 'Realização de Registro de Imagens da Região Amazônica'.
50. Também merecem destaque que duas informações relevantes trazidas aos autos pelos responsáveis, as quais podem ser úteis em eventual processo de cobrança executiva. A primeira diz respeito a possível crédito tributário em favor da entidade convenente na ordem de R$ 35 milhões (item 23 desta instrução) . A segunda refere-se à intervenção realizada na mesma entidade com vistas à sua dissolução (item 27 da instrução à peça 39) .
PROPOSTA DE ENCAMINHAMENTO
51. Diante do exposto, submetem-se os autos à consideração superior, propondo:
a) com fundamento nos arts. 1º, inciso I, 16, inciso III, alínea 'c', da Lei 8.443/1992, c/c os arts. 19 e 23, inciso III, da mesma Lei, e com arts. 1º, inciso I, 209, inciso III, 210 e 214, inciso III, do Regimento Interno, julgar irregulares as contas da Federação Brasileira de Convention & Visitors Bureaux (CNPJ 03.487.391/0001-09) , do Sr. João Luiz dos Santos Moreira (CPF XXX.061.890-XX) , do Sr. Paulo César Boëchat Lemos da Silva (CPF XXX.717.016-XX) e do Sr. Elydio Santoro de Barros (CPF XXX.114.337-XX) , e condená-los, em solidariedade, ao pagamento das quantias a seguir especificadas, com a fixação do prazo de quinze dias, a contar das notificações, para comprovarem, perante o Tribunal (art. 214, inciso III, alínea 'a', do Regimento Interno) , o recolhimento da dívida aos cofres do Tesouro Nacional, atualizada monetariamente e acrescida dos juros de mora, calculados a partir das datas discriminadas, até a data do recolhimento, na forma prevista na legislação em vigor;
VALOR ORIGINAL (R$) DATA DA OCORRÊNCIA
200.000,00 1º/4/2008
133.000,00 2/4/2008
Valor atualizado até 2/4/2018: R$ 905.012,65. 
b) aplicar aos Srs. João Luiz dos Santos Moreira, Paulo César Boëchat Lemos da Silva  e Elydio Santoro de Barros, bem como à Federação Brasileira de Convention & Visitors Bureaux a multa prevista no art. 57 da Lei 8.443/1992 c/c o art. 267 do Regimento Interno do TCU, fixando-lhes o prazo de 15 (quinze) dias, a contar da notificação, para comprovarem, perante o Tribunal (art. 214, inciso III, alínea 'a', do Regimento Interno) , o recolhimento da dívida aos cofres do Tesouro Nacional, atualizada monetariamente desde a data do acórdão que vier a ser proferido até a do efetivo recolhimento, se for paga após o vencimento, na forma da legislação em vigor;
c) autorizar, desde logo, nos termos do art. 28, inciso II, da Lei 8.443/1992, a cobrança judicial da dívida, caso não atendidas as notificações;
d) dar ciência da deliberação que vier a ser proferida ao Procurador-Chefe da Procuradoria da República no Distrito Federal, nos termos do § 3º do art. 16 da Lei 8.443/1992 c/c o § 7º do art. 209 do Regimento Interno do TCU, bem como ao Ministério do Turismo e aos responsáveis, informando os que seu inteiro teor pode ser consultado no endereço www.tcu.gov.br/acordaos;
Apêndice I - Elementos de responsabilização
Responsável 1
Qualificação do responsável: Sr. João Luiz dos Santos Moreira (CPF XXX.061.890-XX) , ex-presidente da Federação Brasileira de Convention & Visitors Bureaux.
Irregularidade: Impugnação total das despesas do Convênio MTur 950/2007 (Siafi 622363) em decorrência de irregularidades na execução física e financeira do ajuste, sobretudo em razão da falta de apresentação dos seguintes documentos: a) procedimentos licitatórios e contratos celebrados com as empresas responsáveis pela elaboração e manutenção da página na internet 'Wonder Amazon'; por sua adaptação para cada país da Amazônia Continental e para o resto do mundo; pela produção de filme comercial de trinta segundos para veiculação com divulgação da página acima citada; pela campanha publicitária; pela assessoria de imprensa e pela assessoria jurídica; b) comprovação do período em que a página da internet ficou on-line, inclusive às páginas adaptadas para os diversos países; c) notas fiscais dos prestadores de serviço contratados; d) documento assinado pela empresa contratada atestando a produção do filme; e) documento assinado pelo convenente atestando o recebimento do filme comercial e sua destinação; f) comprovação da inserção do filme comercial na página da internet; g) documento da agência de publicidade contratada atestando a veiculação das peças publicitárias eletrônicas; h) fotos da página adaptada para cada país da Amazônia Continental; i) documento assinado pelas empresas contratadas atestando a prestação de serviços de assessoria de imprensa por meio de mídia editorial de âmbito regional e nacional e mídia institucional; j) documento assinado pela empresa contratada atestando a prestação de serviços de manutenção da página 'www.wonderamazon.com' para cada país da Amazônia Continental e para o resto do mundo por trinta meses; k) relatório de execução físico-financeira, demonstrativo da execução da receita e despesa, relação de pagamentos; l) extrato da conta corrente específica; m) comprovante de recolhimento de eventual saldo de recursos; e n) comprovação de aplicação da contrapartida no objeto pactuado.
Dispositivos violados: Art. 93 do Decreto-Lei 200/1967; art. 66 do Decreto 93.872/1986; cláusula 3ª, inciso II, alíneas 'a', 'b', 'f' e 'j' do termo do Convênio MTur 950/2007; e arts. 22, 27, 28, 30 da Instrução Normativa 1/1997.
Cofre para recolhimento: Tesouro Nacional. 
Conduta: Gerir os recursos do Convênio MTur 950/2007 e deixar de apresentar documentação apta a comprovar a sua correta execução física e financeira, o que deu causa à impugnação total das despesas do ajuste.
Nexo de causalidade: Ao gerir os recursos do Convênio MTur 950/2007, juntamente com os Srs. Paulo César Boëchat Lemos da Silva e Elydio Santoro de Barros, sem comprovar a boa e regular aplicação dos recursos transferidos por meio do ajuste, o responsável suscitou, por via de consequência, a ocorrência de dano ao erário. 
Culpabilidade: Ao assinar o termo de convênio, na condição de presidente da FBC&VB, o responsável estava ciente das exigências específicas no tratamento de verbas públicas. Ademais, o ex-presidente esteve à frente da entidade durante todo o período de vigência do Convênio MTur 950/2007. O responsável participou ativamente da gestão dos recursos do ajuste, realizando, inclusive, seus pagamentos em conjunto com o ex-vice-presidente administrativo e financeiro, nos termos da competência definida no estatuto da entidade. Pode-se afirmar que o responsável agiu, no mínimo, culposamente, ante a negligência na gestão dos recursos públicos. Isso porque o responsável por gerir os recursos do ajuste faltou com o dever de zelar pela regular utilização de valores, sem respeitar as normas que regem ou regiam a matéria, em especial o Decreto-Lei 200/1967 e a Instrução Normativa 1/1997. 
Responsável 2
Qualificação do responsável: Sr. Paulo César Boëchat Lemos da Silva (CPF XXX.717.016-XX) , ex-vice-presidente da Federação Brasileira de Convention & Visitors Bureaux.
Irregularidade: Impugnação total das despesas do Convênio MTur 950/2007 (Siafi 622363) em decorrência de irregularidades na execução física e financeira do ajuste, sobretudo em razão da falta de apresentação dos seguintes documentos: a) procedimentos licitatórios e contratos celebrados com as empresas responsáveis pela elaboração e manutenção da página na internet 'Wonder Amazon'; por sua adaptação para cada país da Amazônia Continental e para o resto do mundo; pela produção de filme comercial de trinta segundos para veiculação com divulgação da página acima citada; pela campanha publicitária; pela assessoria de imprensa e pela assessoria jurídica; b) comprovação do período em que a página da internet ficou on-line, inclusive às páginas adaptadas para os diversos países; c) notas fiscais dos prestadores de serviço contratados; d) documento assinado pela empresa contratada atestando a produção do filme; e) documento assinado pelo convenente atestando o recebimento do filme comercial e sua destinação; f) comprovação da inserção do filme comercial na página da internet; g) documento da agência de publicidade contratada atestando a veiculação das peças publicitárias eletrônicas; h) fotos da página adaptada para cada país da Amazônia Continental; i) documento assinado pelas empresas contratadas atestando a prestação de serviços de assessoria de imprensa por meio de mídia editorial de âmbito regional e nacional e mídia institucional; j) documento assinado pela empresa contratada atestando a prestação de serviços de manutenção da página 'www.wonderamazon.com' para cada país da Amazônia Continental e para o resto do mundo por trinta meses; k) relatório de execução físico-financeira, demonstrativo da execução da receita e despesa, relação de pagamentos; l) extrato da conta corrente específica; m) comprovante de recolhimento de eventual saldo de recursos; e n) comprovação de aplicação da contrapartida no objeto pactuado.
Dispositivos violados: Art. 93 do Decreto-Lei 200/1967; art. 66 do Decreto 93.872/1986; cláusula 3ª, inciso II, alíneas 'a', 'b', 'f' e 'j' do termo do Convênio MTur 950/2007; e arts. 22, 27, 28, 30 da Instrução Normativa 1/1997.
Cofre para recolhimento: Tesouro Nacional.
Conduta: Gerir os recursos do Convênio MTur 950/2007 e deixar de apresentar documentação apta a comprovar a sua correta execução física e financeira, o que deu causa à impugnação total das despesas do ajuste. Os atos de gestão do responsável caracterizam-se por sua participação na celebração do ajuste e na realização dos pagamentos, ainda que por meio de terceiro que utilizou sua senha bancária, pessoal e intransferível.
Nexo de causalidade: Ao gerir os recursos do Convênio MTur 950/2007, juntamente com os Srs. João Luiz dos Santos Moreira e Elydio Santoro de Barros, sem comprovar a boa e regular aplicação dos recursos transferidos por meio do ajuste, o responsável suscitou, por via de consequência, a ocorrência de dano ao erário. Além disso, ao ceder sua senha para o ex-vice-presidente de administração e finanças, o responsável responde pelos atos praticados por aquele por meio da sua senha.
Culpabilidade: Ao assinar o termo de convênio, na condição de vice-presidente da FBC&VB, o responsável estava ciente das exigências específicas no tratamento de verbas públicas. Ademais, pode-se considerar que o ex-vice-presidente participou ativamente da gestão dos recursos do ajuste, tendo em vista que, ao ceder sua senha ao ex-vice-presidente administrativo e financeiro, permitiu que fossem realizados, com sua 'assinatura eletrônica' pagamentos em conjunto com o ex-presidente da FBC&VB. Pode-se afirmar que o responsável agiu, no mínimo, culposamente, ante a negligência na gestão dos recursos públicos. Isso porque o responsável faltou com o dever de zelar pela regular utilização de valores, sem respeitar as normas que regem ou regiam a matéria, em especial o Decreto-Lei 200/1967 e a Instrução Normativa 1/1997. 
Responsável 3
Qualificação do responsável: Sr. Elydio Santoro de Barros (CPF XXX.114.337-XX) , ex-vice-presidente administrativo e financeiro da Federação Brasileira de Convention & Visitors Bureaux.
Irregularidade: Impugnação total das despesas do Convênio MTur 950/2007 (Siafi 622363) em decorrência de irregularidades na execução física e financeira do ajuste, sobretudo em razão da falta de apresentação dos seguintes documentos: a) procedimentos licitatórios e contratos celebrados com as empresas responsáveis pela elaboração e manutenção da página na internet 'Wonder Amazon'; por sua adaptação para cada país da Amazônia Continental e para o resto do mundo; pela produção de filme comercial de trinta segundos para veiculação com divulgação da página acima citada; pela campanha publicitária; pela assessoria de imprensa e pela assessoria jurídica; b) comprovação do período em que a página da internet ficou on-line, inclusive às páginas adaptadas para os diversos países; c) notas fiscais dos prestadores de serviço contratados; d) documento assinado pela empresa contratada atestando a produção do filme; e) documento assinado pelo convenente atestando o recebimento do filme comercial e sua destinação; f) comprovação da inserção do filme comercial na página da internet; g) documento da agência de publicidade contratada atestando a veiculação das peças publicitárias eletrônicas; h) fotos da página adaptada para cada país da Amazônia Continental; i) documento assinado pelas empresas contratadas atestando a prestação de serviços de assessoria de imprensa por meio de mídia editorial de âmbito regional e nacional e mídia institucional; j) documento assinado pela empresa contratada atestando a prestação de serviços de manutenção da página 'www.wonderamazon.com' para cada país da Amazônia Continental e para o resto do mundo por trinta meses; k) relatório de execução físico-financeira, demonstrativo da execução da receita e despesa, relação de pagamentos; l) extrato da conta corrente específica; m) comprovante de recolhimento de eventual saldo de recursos; e n) comprovação de aplicação da contrapartida no objeto pactuado.
Dispositivos violados: Art. 93 do Decreto-Lei 200/1967; art. 66 do Decreto 93.872/1986; cláusula 3ª, inciso II, alíneas 'a', 'b', 'f' e 'j' do termo do Convênio MTur 950/2007; e arts. 22, 27, 28, 30 da Instrução Normativa 1/1997.
Cofre para recolhimento: Tesouro Nacional. 
Conduta: Gerir os recursos do Convênio MTur 950/2007 e deixar de apresentar documentação apta a comprovar a sua correta execução física e financeira, o que deu causa à impugnação total das despesas do ajuste. Os atos de gestão do responsável caracterizam-se por sua efetiva participação na realização dos pagamentos, ainda que utilizando senha bancária de outrem.
Nexo de causalidade: Ao gerir os recursos do Convênio MTur 950/2007, juntamente com os Srs. João Luiz dos Santos Moreira e Paulo César Boëchat Lemos da Silva, sem comprovar a boa e regular aplicação dos recursos transferidos por meio do ajuste, o responsável suscitou, por via de consequência, a ocorrência de dano ao erário. 
Culpabilidade: O ex-vice-presidente administrativo e financeiro participou ativamente da gestão dos recursos do ajuste, realizando, inclusive, seus pagamentos em conjunto com o ex-presidente da entidade, nos termos da competência definida no estatuto da FBC&VB, ainda que utilizando a senha de outrem. É razoável considerar que o responsável, investido em um cargo de direção de uma entidade que recebeu recursos públicos por meio de convênio em diversas ocasiões estava ciente das exigências específicas no tratamento de verbas públicas. Pode-se afirmar que o responsável agiu, no mínimo, culposamente, ante a negligência na gestão dos recursos públicos. Isso porque o responsável faltou com o dever de zelar pela regular utilização de valores, sem respeitar as normas que regem ou regiam a matéria, em especial o Decreto-Lei 200/1967 e a Instrução Normativa 1/1997. 
Responsável 4
Qualificação do responsável: Federação Brasileira de Convention & Visitors Bureaux (CNPJ CNPJ 03.487.391/0001-09) .
Irregularidade: Impugnação total das despesas do Convênio MTur 950/2007 (Siafi 622363) em decorrência de irregularidades na execução física e financeira do ajuste, sobretudo em razão da falta de apresentação dos seguintes documentos: a) procedimentos licitatórios e contratos celebrados com as empresas responsáveis pela elaboração e manutenção da página na internet 'Wonder Amazon'; por sua adaptação para cada país da Amazônia Continental e para o resto do mundo; pela produção de filme comercial de trinta segundos para veiculação com divulgação da página acima citada; pela campanha publicitária; pela assessoria de imprensa e pela assessoria jurídica; b) comprovação do período em que a página da internet ficou on-line, inclusive às páginas adaptadas para os diversos países; c) notas fiscais dos prestadores de serviço contratados; d) documento assinado pela empresa contratada atestando a produção do filme; e) documento assinado pelo convenente atestando o recebimento do filme comercial e sua destinação; f) comprovação da inserção do filme comercial na página da internet; g) documento da agência de publicidade contratada atestando a veiculação das peças publicitárias eletrônicas; h) fotos da página adaptada para cada país da Amazônia Continental; i) documento assinado pelas empresas contratadas atestando a prestação de serviços de assessoria de imprensa por meio de mídia editorial de âmbito regional e nacional e mídia institucional; j) documento assinado pela empresa contratada atestando a prestação de serviços de manutenção da página 'www.wonderamazon.com' para cada país da Amazônia Continental e para o resto do mundo por trinta meses; k) relatório de execução físico-financeira, demonstrativo da execução da receita e despesa, relação de pagamentos; l) extrato da conta corrente específica; m) comprovante de recolhimento de eventual saldo de recursos; e n) comprovação de aplicação da contrapartida no objeto pactuado.
Dispositivos violados: Art. 93 do Decreto-Lei 200/1967; art. 66 do Decreto 93.872/1986; cláusula 3ª, inciso II, alíneas 'a', 'b', 'f' e 'j' do termo do Convênio MTur 950/2007; e arts. 22, 27, 28, 30 da Instrução Normativa 1/1997.
Cofre para recolhimento: Tesouro Nacional.
Conduta: A conduta da pessoa jurídica pode ser expressa nos atos e decisões de seus representantes praticados dentro dos limites impostos pelo ato constitutivo da entidade.
Nexo de causalidade: Ao utilizar os recursos do Convênio MTur 950/2007, por meio de seus gestores, sem comprovar a boa e regular aplicação dos recursos transferidos por meio do ajuste, ocorreu, por via de consequência, a ocorrência de dano ao erário. 
Culpabilidade: Enunciado da Súmula TCU 286: A pessoa jurídica de direito privado destinatária de transferências voluntárias de recursos federais feitas com vistas à consecução de uma finalidade pública responde solidariamente com seus administradores pelos danos causados ao erário na aplicação desses recursos."
É o relatório.

não há

Subprocurador-Geral Lucas Rocha Furtado.

TOMADA DE CONTAS ESPECIAL. MINISTÉRIO DO TURISMO. REPASSE DE RECUROS PÚBLICOS A ENTIDADE PRIVADA POR MEIO DE CONVÊNIO. NÃO COMPROVAÇÃO DA BOA E REGULAR APLICAÇÃO DOS RECURSOS. CONTAS IRREGULARES. DÉBITO. MULTA

TOMADA DE CONTAS ESPECIAL (TCE)

Secretaria do TCU no Estado de Santa Catarina (Sec-SC).

Trata-se de Tomada de Contas Especial (TCE) instaurada pelo Ministério do Turismo em desfavor da Federação Brasileira de Convention & Visitors Bureaux (FBC&VB) , João Luiz dos Santos Moreira e Paulo Cesar Boechat Lemos da Silva, respectivamente ex-Presidente e ex-Vice-presidente da referida entidade.
2.	O motivo da TCE foi a constatação de irregularidades na execução física e financeira do Convênio MTur 950/2007 (Siafi 622363) , celebrado com a FBC&VB para incentivar o turismo mediante o apoio à realização do projeto 'Wonder Amazon - Amazônia a Maior Maravilha da Natureza'.
3.	No âmbito do Tribunal, os responsáveis foram devidamente citados e, em sua primeira análise, a Secretaria de Controle Externo no Estado de Santa Catarina (Secex/SC) concluiu pela manutenção da responsabilidade dos ex-gestores e da entidade, mas decidiu pelo refazimento das citações, incluindo o Sr. Elydio Santoro de Barros, Vice-presidente administrativo-financeiro da FBC&VB, tendo em vista que a documentação apresentada indicou sua responsabilidade solidária.
4.	Em decorrência da nova citação, apresentaram defesa a FBC&VB e os ex-gestores, João Luiz dos Santos Moreira e Elydio Santoro de Barros. Tendo em vista a não manifestação do Sr. Paulo Cesar Boëchat Lemos da Silva, levou-se em conta a defesa apresentada na citação inicial. 
5.	Considerando todos os argumentos apresentados, na primeira e na segunda citação, a unidade técnica, com o aval do Ministério Público junto ao TCU (MPTCU) , rejeitou as alegações de defesa dos responsáveis e, uma vez inexistirem elementos nos autos que demonstrem a boa-fé dos responsáveis ou a ocorrência de outros excludentes de culpabilidade, propôs julgar irregulares suas contas, condenando-os em débito e aplicando-lhes a multa prevista no art. 57 da Lei 8.443/1992.
6.	Feito este breve resumo, manifesto minha anuência ao encaminhamento uniforme proposto pelas áreas técnicas e incorporo seus fundamentos e conclusões às minhas razões de decidir, sem prejuízo de tecer breves considerações a seguir.
7.	De fato, as alegações de defesa apresentadas pela Federação Brasileira de Convention & Visitors Bureaux - FBC&VB e pelos ex-gestores, João Luiz dos Santos Moreira, Paulo Cesar Boechat Lemos da Silva e Elydio Santoro de Barros não afastaram as irregularidades que lhes foram atribuídas e que ocasionaram o débito pelos quais foram citados.
8.	Resumidamente, nenhum dos citados apresentou a documentação listada a seguir, necessária para sanear as ressalvas técnicas identificadas pelo Ministério do Turismo, as quais levaram à impugnação total das despesas efetuadas na execução do Convênio 950/2207:
a) procedimentos licitatórios e contratos celebrados com as empresas responsáveis pela elaboração e manutenção da página na internet 'Wonder Amazon'; por sua adaptação para cada país da Amazônia Continental e para o resto do mundo; pela produção de filme comercial de trinta segundos para veiculação com divulgação da página acima citada; pela campanha publicitária; pela assessoria de imprensa e pela assessoria jurídica; b) comprovação do período em que a página da internet ficou on-line, inclusive às páginas adaptadas para os diversos países; c) notas fiscais dos prestadores de serviço contratados; d) documento assinado pela empresa contratada atestando a produção do filme; e) documento assinado pelo convenente atestando o recebimento do filme comercial e sua destinação; f) comprovação da inserção do filme comercial na página da internet; g) documento da agência de publicidade contratada atestando a veiculação das peças publicitárias eletrônicas; h) fotos da página adaptada para cada país da Amazônia Continental; i) documento assinado pelas empresas contratadas atestando a prestação de serviços de assessoria de imprensa por meio de mídia editorial de âmbito regional e nacional e mídia institucional; j) documento assinado pela empresa contratada atestando a prestação de serviços de manutenção da página 'www.wonderamazon.com' para cada país da Amazônia Continental e para o resto do mundo por trinta meses; k) relatório de execução físico-financeira, demonstrativo da execução da receita e despesa, relação de pagamentos; l) extrato da conta corrente específica; m) comprovante de recolhimento de eventual saldo de recursos; e n) comprovação de aplicação da contrapartida no objeto pactuado.
9.	No tocante à FBC&VB, não é possível a exclusão de sua responsabilidade, tendo em vistas que a entidade foi a titular dos recursos federais repassados. O mesmo ocorre em relação ao ex-presidente, João Luiz dos Santos Moreira, celebrante do convênio, e responsável pela entidade durante toda a vigência do ajuste. O Vice-presidente, Paulo Cesar Boechat Lemos da Silva, foi regularmente citado, conforme demonstrado no relatório precedente, também assinou o termo de ajuste e tinha ciência dos pagamentos realizados pelo Sr. Elydio Santoro de Barros, Vice-presidente de administração e finanças. 
10.	Dessa forma, as alegações de defesa apresentadas não lograram afastar a responsabilidade de nenhum dos ex-gestores citados ou da entidade convenente, razão pela qual reitero minha concordância com a proposta formulada nos pareceres da Secex/SC e do MP/TCU pela irregularidade das contas, condenação em débito e aplicação de multa a todos os responsáveis citados. Os elementos de responsabilização de cada um deles (qualificação, irregularidade, dispositivos violados e conduta) estão detalhados no final do relatório precedente.
11.	Por fim, cabe destacar o relato da Secex/SC, sobre a existência de outros processos em andamento nesta Casa, envolvendo os mesmos responsáveis e irregularidades semelhantes, bem como a informação de que a entidade foi objeto de intervenção, com vistas à sua dissolução e que disporia de crédito tributário em seu favor na ordem de R$ 35 milhões.
	Nesses termos, VOTO no sentido de que este Tribunal aprove a minuta de Acórdão que submeto à apreciação.
TCU, Sala das Sessões Ministro Luciano Brandão Alves de Souza, em 16 de abril de 2019.
Ministro JOÃO AUGUSTO RIBEIRO NARDES
Relator